【裁判字號】    98,婚,323
【裁判日期】    980601
【裁判案由】    離婚
【裁判全文】
臺灣臺中地方法院民事判決               98年度婚字第323號
原      告  丙○○
訴訟代理人  田禮嘉律師
被      告  乙○○
特別代理人  甲○○○
上列當事人間請求離婚事件，經本院於中華民國98年5月15日言
詞辯論終結，判決如下：
    主      文
准原告與被告離婚。
訴訟費用由被告負擔。
    事實及理由
甲、程序方面：
壹、對於無訴訟能力人為訴訟行為，因其無法定代理人，或其法
    定代理人不能行代理權，恐致久延而受損害者，得聲請受訴
    法院之審判長選任特別代理人，民事訴訟法第51條第1項定
    有明文。
貳、被告於民國九十年三月間因罹患腦膜炎致癲癇迄今，且長期
    臥床，無法開口說話，日常生活均需專人全天候照顧，有診
    斷證明書及身心障礙手冊影本可證，足見被告應無訴訟能力
    ，應可認定；又被告未經禁治產宣告，並無法定代理人，有
    戶籍謄本可查，原告為恐致久延而受損害，聲請為被告選任
    特別代理人，為有理由。本院審酌甲○○○為被告之母，誼
    屬至親，亦同意擔任被告之特別代理人，遂於同年月28日裁
    定由其擔任被告之特別代理人，合先敘明。
乙、實體方面：
壹、原告起訴主張：兩造於89年10月28日結婚，夫妻感情尚稱和
    睦，詎婚後不到半年，被告即罹患腦膜炎致癲癇，並長期臥
    床，原告原仍陪伴被告身邊照顧，惟因原告本身須外出工作
    ，長期下來已身心俱疲。又被告所罹前開疾病，迄今仍無意
    思，無法開口言語，屬不治之惡疾，且兩造亦因而分居三、
    四年，婚姻顯已生破綻，無法繼續維持，並達難以回復之程
    度，為此爰依民法第1052條第1項第7款及同條第2項之規定
    ，提起本訴等語。並聲明：如主文所示。
貳、被告方面：對離婚無意見等語。
參、得心證之理由：
一、關於認諾效力之規定，於婚姻事件，不適用之；特別代理人
    不得為認諾之訴訟行為，民事訴訟法第574條第1項前段、第
    51條第4項但書分別定有明文。被告之特別代理人就本件訴
    訟雖認諾原告之請求，惟揆諸前揭法條，應不生訴訟上效力
    ，自不得本於其認諾，為被告敗訴之判決。
二、原告主張兩造於89年10月28日結婚，被告於婚後未未半年即
    罹患腦膜炎致癲癇，此後即長期臥床至今，有診斷證明書一
    紙在卷可稽，並經證人即被告之母甲○○○到庭證述略以：
    「伊兒子（按即被告）與媳婦（按即原告）結婚四個多月，
    伊兒子即罹患這個病，因發燒引起腦膜炎，現在沒有辦法行
    動，也沒有意思能力，眼睛雖然睜開，但不認得人，僅能以
    簡單方式溝通，沒有經過法院禁治產宣告，現請外勞在家照
    顧，原告可能要上班，偶而會回來看一次，兩造沒有小孩，
    伊兒子的病也是婚姻無法繼續之原因」等語。（參本院九十
    八年四月二十四日言詞辯論筆錄）是原告主張兩造婚後不到
    半年，被告即罹患腦膜炎致癲癇，且長期臥病迄今，兩造亦
    因而分居多年等情，應堪採認。
三、有民法第1052條第1項以外之重大事由，難以維持婚姻者，
    夫妻之一方得請求離婚，但其事由應由夫妻之一方負責者，
    僅他方得請求離婚，民法第1052條第2項定有明文。上開條
    文規定之立法意旨，在符合現代多元化社會之需要，使裁判
    離婚之事由較富彈性，其判斷之標準為婚姻是否已生破綻而
    無回復之希望，而婚姻是否已生破綻無回復之希望，不可依
    主觀的標準，即從原告已喪失維持婚姻意欲之主觀面加以認
    定，而應依客觀之標準，即難以維持婚姻之事實，是否已達
    倘處於同一境況，任何人均將喪失維持婚姻意欲之程度而定
    （最高法院94年度台上字第115號判決意旨參照）。至於婚
    姻如有難以維持之重大事由，於夫妻雙方就該事由均須負責
    時，應比較衡量雙方之有責程度，僅責任較輕之一方得向責
    任較重之他方請求離婚，如雙方之有責程度相同，則雙方均
    得請求離婚，始符民法第1052條第2項規定之立法本旨（最
    高法院95年度第5次民事庭會議決議參照）。
四、婚姻乃一男一女之兩性結合，以組織家庭並永久共同生活為
    目的，惟被告於婚後未久即罹患腦膜炎致癲癇而長期臥床迄
    今，兩造亦因而分居多年，分居期間無任何夫妻生活，婚姻
    中夫妻彼此扶持之特質已蕩然無存，兩造經長期分離，已無
    情感，渠等之間僅存夫妻之名，顯與夫妻組織家庭並永久共
    同生活之本質有違，執此，兩造間之婚姻非但已生重大破綻
    且無回復之希望，任何人處於原告同一情況下，均不願繼續
    維持婚姻生活，堪認本件兩造間確有難以維持婚姻之重大事
    由存在。且衡諸前揭兩造婚姻整體歸責事由，尚難認為原告
    可歸責之程度超逾被告。從而，原告依民法第1052條第2項
    請求判決離婚，洵屬正當，應予准許，爰判決如主文所示。
    又原告之主張，既經本院依民法第1052條第2項規定判決准
    予離婚，則原告另主張民法第1052條第1項第7款之離婚事由
    ，本院即毋庸審酌，附此敘明。
丙、訴訟費用負擔之依據：民事訴訟法第78條。
中    華    民    國    98    年    6     月     1    日
                  家事法庭      法  官  簡賢坤
以上正本係照原本作成。
如對本判決上訴，須於判決送達後20日內向本院提出上訴書狀（
須附繕本）。
中    華    民    國    98    年    6     月     1    日
                                書記官  廖日晟


司法院資訊處製作；財團法人民間司法改革基金會備份。
